# Merkezi Eğilim ve Yayılım Ölçüleri

Merkezi eğilim ve yayılım ölçüleri, bir veri kümesinin genel özelliklerini özetleyen istatistiksel araçlardır. Bu araçlar, veri kümesinin merkezini, dağılımını ve çeşitliliğini anlamak için kullanılır.

## Merkezi Eğilim Ölçüleri

Merkezi eğilim ölçüleri, bir veri kümesindeki "merkezi değeri" tanımlamak için kullanılır. Temel merkezi eğilim ölçüleri ortalama, medyan ve moddur.

### Ortalama

-   **Tanım:** Bir veri kümesindeki tüm değerlerin toplamının, veri sayısına bölünmesiyle elde edilen değerdir. mean() fonksyonu ile hesaplanır.

```{r}
#| label: ortalama-hesaplama
#| message: false
#| warning: false

# Bir vektör tanımlama
veri <- c(12, 15, 20, 25, 30, 35, 40, 50)

# Vektörün ortalamasını hesaplama
ortalama <- mean(veri)

# Ortalamayı ekrana yazdırma
print(ortalama)
```

::: {.callout-caution title="Aykırı değerler, ortalamayı büyük ölçüde etkileyebilir"}
Aykırı değerler, bir veri kümesindeki diğer verilere kıyasla çok büyük veya çok küçük olan sıra dışı değerlerdir. Bu değerler, veri kümesinin genel eğilimine uymadığı için ortalamayı önemli ölçüde etkileyebilir.

**Neden Ortalamayı Etkiler?** Ortalama, tüm değerlerin toplamının veri sayısına bölünmesiyle hesaplanır. Bu nedenle, aşırı büyük veya küçük bir değer toplam üzerinde büyük bir ağırlık oluşturabilir ve ortalamayı bu uç değere doğru kaydırabilir.

```{r}
#| label: aykiri-degerlerin-etkisi
#| message: false
#| warning: false

# Aykırı değer içermeyen bir veri kümesi
veri_normal <- c(10, 15, 20, 25, 30)
ortalama_normal <- mean(veri_normal)
print(ortalama_normal) # Çıktı: 20

# Aykırı değer içeren bir veri kümesi
veri_aykiri <- c(10, 15, 20, 25, 1000) # 1000 bir aykırı değerdir
ortalama_aykiri <- mean(veri_aykiri)
print(ortalama_aykiri) # Çıktı: 214
```
:::

### Medyan (Ortanca)

-   **Tanım:** Bir veri kümesindeki sıralanmış verilerin ortanca değeridir. Eğer veri sayısı tek ise ortanca değeri, çift ise ortanca iki değerin ortalamasıdır. median() fonksyonu ile hesaplanır.

```{r}
#| label: medyan-hesaplama
#| message: false
#| warning: false

# Bir veri kümesi tanımlama
veri <- c(3, 5, 7, 9, 11, 13)

# Verinin medyanını hesaplama
medyan <- median(veri)

# Medyanı ekrana yazdırma
print(medyan)
```

::: {.callout-important title="Medyanın Avantajı: Aykırı Değerlerden Etkilenmeme"}
Medyan, veri kümesindeki sıralanmış değerlerin ortanca noktasını temsil ettiği için, çok büyük ya da çok küçük uç değerler (aykırı değerler) medyanı etkilemez. Bu, medyanı özellikle aykırı değerlere sahip veri setlerinde güvenilir bir merkezi eğilim ölçüsü haline getirir.

**Neden Etkilenmez?** Medyan, sadece sıralanmış verilerin ortanca noktasını kullanır. Veri kümesindeki en küçük veya en büyük değer, sıralamayı değiştirse bile ortanca değeri değiştirmez.

```{r}
#| label: medyan-aykiri-etkisi
#| message: false
#| warning: false

# Aykırı değer içermeyen bir veri kümesi
veri_normal <- c(10, 15, 20, 25, 30)
medyan_normal <- median(veri_normal)
print(medyan_normal) # Çıktı: 20

# Aykırı değer içeren bir veri kümesi
veri_aykiri <- c(10, 15, 20, 25, 1000)
medyan_aykiri <- median(veri_aykiri)
print(medyan_aykiri) # Çıktı: 20
```

Medyan, hem aykırı değer olmayan hem de aykırı değer içeren veri setlerinde aynı sonucu vermiştir. Bu, medyanın aykırı değerlere karşı dayanıklı olduğunu gösterir.
:::

Medyan, özellikle uç değerlerin bulunduğu durumlarda daha güvenilir bir merkezi eğilim ölçüsü sağlar. Örneğin, gelir dağılımı gibi büyük uç değerlere sahip veri kümelerinde medyan, genellikle ortalamadan daha anlamlı bir ölçü olur.

### Mod

-   **Tanım:** Bir veri kümesinde en sık görülen değerdir. Mod, özellikle kategorik verilerde veya sayısal verilerde tekrarlanan değerleri anlamak için kullanılır.

-   **Özellikler:**

    -   Tekrarlanan bir değer yoksa mod yoktur.
    -   Birden fazla değerin aynı sıklıkla görülmesi durumunda, veri kümesi "çok modlu" (multi-modal) olarak adlandırılır.

```{r}
#| label: mod-hesaplama
#| message: false
#| warning: false

# Gerekli kütüphanenin yüklenmesi
# install.packages("modeest") # Eğer yüklenmemişse, bu satırı çalıştırın
library(modeest)

# Bir veri kümesi tanımlama
veri <- c(1, 2, 2, 3, 3, 4, 4, 4, 5, 5, 6)

# Verinin modunu hesaplama (en sık görülen değer)
mod <- mfv(veri)

# Modu ekrana yazdırma
print(mod) # En sık görülen değer: 4
```

**Kategorik Veri için Mod**

Mod, kategorik verilerde en sık görülen kategoriyi belirlemek için de kullanılabilir.

```{r}
#| label: kategorik-mod-hesaplama
#| message: false
#| warning: false

# Gerekli kütüphanenin yüklenmesi
# install.packages("modeest") # Eğer yüklenmemişse bu satırı çalıştırın
library(modeest)

# Bir kategorik veri kümesi tanımlama
kategorik_veri <- c("Kırmızı", "Mavi", "Kırmızı", "Yeşil", "Mavi", "Mavi")

# Kategorik verinin modunu hesaplama (en sık görülen kategori)
mod_kategorik <- mfv(kategorik_veri)

# Modu ekrana yazdırma
print(mod_kategorik) # En sık görülen kategori: "Mavi"
```

::: {.callout-note title="Mod Uygulama Alanı ve Açıklamalar"}
**Uygulama Alanı:** Mod, özellikle kategorik verilerde en sık görülen grubu veya sınıfı anlamak için yararlıdır. Sayısal verilerde de merkezi eğilimi gösterir, ancak tüm veri setini tam olarak temsil etmeyebilir.

**Eksiklikler:** Mod her zaman var olmayabilir (tekrarlanan bir değer yoksa). Çok modlu veri setlerinde tek bir merkezi eğilim ölçüsü sağlamak zordur.
:::

Mod, veri setindeki tekrarlanan veya en yaygın değeri anlamak için kullanışlı bir araçtır. Ancak veri setinin niteliğine bağlı olarak diğer merkezi eğilim ölçüleri (örneğin, ortalama veya medyan) ile birlikte değerlendirilmesi daha kapsamlı bir analiz sağlar.

## Yayılım Ölçüleri

Yayılım ölçüleri, veri kümesindeki değerlerin çeşitliliğini veya veri setinin ne kadar yayıldığını ölçmek için kullanılır.

### Aralık

-   **Tanım:** Bir veri kümesindeki en büyük değer ile en küçük değer arasındaki farktır. Aralık, veri setindeki yayılımın en temel ölçüsüdür.

```{r}
#| label: aralik-hesaplama
#| message: false
#| warning: false

# Bir veri kümesi tanımlama
veri <- c(4, 7, 10, 15)

# Verinin aralığını hesaplama
aralik <- max(veri) - min(veri)

# Aralığı ekrana yazdırma
print(aralik) # Çıktı: 11
```

::: {.callout-caution title="Aykırı Değerlerin Etkisi"}
Aralık, yalnızca iki değere (en büyük ve en küçük) bağlıdır. Veri kümesindeki diğer değerleri dikkate almaz. Aykırı değerler varsa yayılımı olduğundan fazla gösterebilir. Dolayısıyla Aykırı değerler (veri kümesindeki diğer değerlere göre çok büyük veya çok küçük olan değerler), aralığı büyük ölçüde etkileyebilir.
:::

### Varyans

-   **Tanım:** Verilerin ortalamadan ne kadar uzaklaştığını ölçen bir yayılım ölçüsüdür. Her bir veri noktasının ortalamadan farkının karesi alınarak bu farkların ortalaması hesaplanır. Karesi alındığı için varyans, tüm sapmaları pozitif hale getirir ve yayılımın büyüklüğünü anlamamızı sağlar. var() fonksyonu ile hesaplanır.

-   **Popülasyon varyansı**: $\sigma^2 = \frac{\sum{(x_i - \mu)^2}}{N}$

-   **Örneklem varyansı**: $s^2 = \frac{\sum{(x_i - \bar{x})^2}}{n-1}$

```{r}
#| label: ortalama-varyans-hesaplama
#| message: false
#| warning: false

# Bir veri kümesi tanımlama
veri <- c(2, 4, 6)

# Verinin ortalamasını hesaplama
ortalama <- mean(veri)
print(ortalama) # Çıktı: 4

# Verinin varyansını hesaplama
varyans <- var(veri)
print(varyans) # Çıktı: 4
```

**Hesaplama Adımları**

1.  Ortalama: $\bar{x} = \frac{(2 + 4 + 6)}{3} = 4$
2.  Ortalamadan sapmalar: $(2 - 4), (4 - 4), (6 - 4) = -2, 0, 2$
3.  Sapmaların kareleri: $(-2)^2, (0)^2, (2)^2 = 4, 0, 4)$
4.  Varyans: $\frac{(4 + 0 + 4)}{3 - 1} = \frac{8}{2} = 4$

```{r}
#| label: genis-veri-ortalama-varyans
#| message: false
#| warning: false

# Daha geniş bir veri kümesi tanımlama
veri_genis <- c(5, 10, 15, 20, 25)

# Verinin ortalamasını hesaplama
ortalama_genis <- mean(veri_genis)
print(ortalama_genis) # Çıktı: 15

# Verinin varyansını hesaplama
varyans_genis <- var(veri_genis)
print(varyans_genis) # Çıktı: 62.5
```

**Hesaplama Adımları**

1.  Ortalama: $\bar{x} = \frac{(5 + 10 + 15 + 20 + 25)}{5} = 15$
2.  Ortalamadan sapmalar: $(-10,\ -5,\ 0,\ 5,\ 10)$
3.  Sapmaların kareleri: $(100,\ 25,\ 0,\ 25,\ 100)$
4.  Varyans: $\frac{(100 + 25 + 0 + 25 + 100)}{5 - 1} = \frac{250}{4} = 62.5$

::: {.callout-note title="Dikkat Edilmesi Gereken Hususlar"}
1.  **Birimin Kare Farklılığı:**

-   Varyansın birimi, orijinal veri biriminin karesidir. Örneğin, veri "cm" birimindeyse, varyans "cm²" biriminde olur.
-   Bu nedenle, varyansın yorumu bazen zor olabilir. Standart sapma, birimi orijinal veri birimiyle aynı olduğu için daha sık tercih edilir.

2.  **Varyansın Yorumlanması:**

-   Varyans büyüdükçe, verilerin ortalamadan daha fazla sapma gösterdiği anlamına gelir.
-   Küçük bir varyans, verilerin ortalamaya yakın olduğunu ifade eder.

Varyans, veri kümesindeki yayılımı anlamak için güçlü bir araçtır. Ancak birimi farklı olduğu için doğrudan yorumlamak yerine genellikle standart sapma ile birlikte değerlendirilir. Daha büyük veri kümelerinde varyans, verilerdeki farklılıkları daha doğru bir şekilde yansıtır.
:::

### Standart Sapma

-   **Tanım:** Standart sapma, veri değerlerinin ortalamadan ne kadar saptığını gösteren bir yayılım ölçüsüdür. Varyansın karekökü olarak hesaplanır ve birimi, veri birimiyle aynıdır. Bu özelliği, standart sapmayı yorumlamayı daha kolay hale getirir. sd() fonksyonu ile hesaplanır.

-   **Popülasyon Standart Sapması:** $\sigma = \sqrt{\frac{\sum{(x_i - \mu)^2}}{N}}$

-   **Örneklem Standart Sapması:** $s = \sqrt{\frac{\sum{(x_i - \overline{x})^2}}{n-1}}$

```{r}
#| label: standart-sapma-hesaplama
#| message: false
#| warning: false

# Bir veri kümesi tanımlama
veri <- c(2, 4, 6)

# Verinin standart sapmasını hesaplama
std_sapma <- sd(veri)

# Standart sapmayı ekrana yazdırma
print(std_sapma) # Çıktı: 2
```

**Hesaplama Adımları:**

1.  **Ortalama:** $\overline{x} = \frac{(2 + 4 + 6)}{3} = 4$
2.  **Sapmalar:** $(2 - 4), (4 - 4), (6 - 4) = -2, 0, 2)$
3.  **Sapmaların Kareleri:** $(-2)^2, (0)^2, (2)^2 = 4, 0, 4$
4.  **Varyans:** $\frac{(4 + 0 + 4)}{3 - 1} = \frac{8}{2} = 4$
5.  **Standart Sapma:** $\sqrt{4} = 2$

::: {.callout-note title="Veri Yapılarının Seçimi"}
1.  **Birimin Korunması:**

-   Standart sapmanın birimi, orijinal veri birimiyle aynıdır. Örneğin, veri "metre" ise, standart sapma da "metre" birimindedir.
-   Bu özellik, standart sapmayı varyanstan daha kolay yorumlanabilir hale getirir.

2.  **Veri Dağılımını Anlama:**

-   Standart sapma küçükse, veri değerleri ortalamaya yakın demektir.
-   Standart sapma büyükse, veri değerleri ortalamadan uzaklaşır, yani yayılım artar.
:::

::: {.callout-caution title="Aykırı değerler ve standart sapma"}
-   Standart sapma, aykırı değerlerden etkilenir. Eğer veri setinde uç noktalar varsa, standart sapma olduğundan daha büyük görünebilir.
-   Aykırı değerlerin etkisini azaltmak için çeyrekler açıklığı (IQR) gibi diğer yayılım ölçüleriyle birlikte kullanılabilir.
:::

Standart sapma, verilerin yayılımını ve dağılımını anlamak için güçlü bir araçtır. Yorumlanması kolaydır ve birimi koruduğu için veri analizi sırasında sıkça tercih edilir. Ancak, aykırı değerlere duyarlılığı nedeniyle dikkatli bir şekilde değerlendirilmelidir.

### Çeyrekler Açıklığı (Interquartile Range (IQR))

-   **Tanım:** Çeyrekler açıklığı, verilerin dağılımını anlamak için kullanılan bir yayılım ölçüsüdür. Veriler, sıralandıktan sonra dört eşit parçaya bölünür ve çeyrekler açıklığı, üçüncü çeyrek (Q3) ile birinci çeyrek (Q1) arasındaki fark olarak hesaplanır. Bu ölçü, veri setindeki orta yüzde 50'lik dilimdeki yayılımı gösterir ve aykırı değerlere karşı daha dayanıklıdır.

Çeyrekler açıklığı (IQR) şu şekilde hesaplanır: $IQR = Q3 - Q1$

Burada $Q1$: Birinci çeyrek, verilerin en küçük %25'lik kısmının üst sınırıdır. $Q3$: Üçüncü çeyrek ise, verilerin en küçük %75'lik kısmının üst sınırıdır.

```{r}
#| label: cayrekler-acikligi-hesaplama
#| message: false
#| warning: false

# Daha büyük bir veri kümesi tanımlama
veri_genis <- c(10, 20, 30, 40, 50, 60, 70, 80, 90, 100)

# Çeyreklerin hesaplanması
q1_genis <- quantile(veri_genis, 0.25) # Birinci çeyrek (Q1)
q3_genis <- quantile(veri_genis, 0.75) # Üçüncü çeyrek (Q3)

# Çeyrekler açıklığı
cayrekler_acikligi_genis <- q3_genis - q1_genis

# Çeyrekler açıklığını ekrana yazdırma
print(cayrekler_acikligi_genis) # Çıktı: 50
```

**Açıklama:** 1. **Veri kümesi:** $(10, 20, 30, 40, 50, 60, 70, 80, 90, 100)$\
2. **Birinci çeyrek (Q1):** $(35)$ 3. **Üçüncü çeyrek (Q3):** $(85)$ 4. **Çeyrekler açıklığı:** $Q3 - Q1 = 85 - 35 = 50$

```{r}
#| warning: false
#| echo: false

# Gerekli kütüphane
library(ggplot2)

# Veri kümesi
veri_genis <- data.frame(
  kategori = rep("A", 10),
  deger = c(10, 20, 30, 40, 50, 60, 70, 80, 90, 100)
)

# Q1, Q3 ve Medyan hesaplama
q1 <- quantile(veri_genis$deger, 0.25) # %25 (Birinci ceyrek)
q3 <- quantile(veri_genis$deger, 0.75) # %75 (Ucuncu ceyrek)
medyan <- median(veri_genis$deger)     # Medyan
iqr <- q3 - q1                         # Ceyrekler acikligi

# Boxplot oluşturma
ggplot(veri_genis, aes(x = kategori, y = deger)) +
  geom_boxplot(outlier.color = "red", fill = "lightblue") +
  geom_point() +
   # Q1 cizgisi
  geom_hline(yintercept = q1, linetype = "dashed", color = "blue", size = 0.8) + 
   # Q3 cizgisi
  geom_hline(yintercept = q3, linetype = "dashed", color = "red", size = 0.8) + 
   # Medyan cizgisi
  geom_hline(yintercept = medyan, linetype = "solid", color = "black", size = 1) +
   # Q1 yazisi yukarida
  annotate("text", x = 1.15, y = q1 + 3, label = paste0("Q1 (25%): ", q1),
           hjust = 0, color = "blue") + 
   # Q3 yazisi yukarida
  annotate("text", x = 1.15, y = q3 + 3, label = paste0("Q3 (75%): ", q3), 
           hjust = 0, color = "red") + 
   # Medyan yazisi yukarida
  annotate("text", x = 1.15, y = medyan + 3, label = paste0("Medyan: ", medyan),
           hjust = 0, color = "black") + # Medyan yazisi yukarida
  labs(
    title = "Ceyrekler Acikligi (IQR), Ceyrekler ve Medyan",
    x = "Kategori",
    y = "Deger",
    caption = "Siyah cizgi medyanı, mavi cizgi Q1'i, kırmizi cizgi Q3'u temsil eder."
  ) +
  theme_minimal()
```

::: {.callout-note title="Çeyrekler açıklığı"}
**Aykırı Değerlere Dayanıklılık:** Çeyrekler açıklığı, yalnızca orta yüzde 50'lik dilimi dikkate alır. Bu nedenle, aykırı değerlerden etkilenmez.

**Dağılımın Anlaşılması:** Veri setinin yoğunluğu ve yayılımı hakkında bilgi verir.
:::

::: {.callout-caution title="Çeyrekler açıklığı"}
Çeyrekler açıklığı, yalnızca veri setinin orta kısmını dikkate alır. Eğer veri setinin tümüne dair yayılım bilgisi gerekiyorsa, standart sapma gibi ölçülerle birlikte kullanılması daha yararlı olur.
:::

Çeyrekler açıklığı, aykırı değerlere dayanıklı bir yayılım ölçüsüdür ve özellikle veri setinin merkezi yayılımını anlamak için güçlü bir araçtır. Veri setindeki yoğunluğu ve merkezi eğilimi analiz etmek için sıkça kullanılır.

**Özet**

Merkezi eğilim ölçüleri (ortalama, medyan, mod), verilerin merkezi bir noktada nasıl toplandığını anlamaya yardımcı olurken, yayılım ölçüleri (aralık, varyans, standart sapma, çeyrekler açıklığı), verilerin çeşitliliğini ve dağılımını anlamayı sağlar. Aykırı değerler, analiz sonuçlarını etkileyebileceği için dikkatli bir şekilde değerlendirilmelidir.

**Referanslar**

<https://www.modernstatisticswithr.com/modchapter.html>

<https://app.datacamp.com/learn/courses/introduction-to-statistics-in-r>

\newpage
